【裁判字號】    90,訴,6219
【裁判日期】    920122
【裁判案由】    土地徵收補償
【裁判全文】
臺北高等行政法院判決                             九十年度訴字第六二一九號
                              .
    原      告  甲○○
                戊○○
                癸○○
                丁○○
                子○○
                丑○○
                寅○○
                丙○○
                卯○○
                辰○○
                巳○○
                午○○
                未○○
                庚○○
                辛○○
                申○○
                壬○○
                酉○○
                戌○○
                己○○
                亥○○
                天○○
                地○○
                宇○○
                宙○○
                玄○○
    兼右共同
    訴訟代理人  乙  ○
    右  共  同
    訴訟代理人  Ｂ○○
    被      告  宜蘭縣政府
    代  表  人  黃○○縣長）.
    訴訟代理人  Ａ○○
右當事人間因土地徵收補償事件，原告不服內政部中華民國九十年十月九日台（九十
）內訴字第九○○六三一七號訴願決定，提起行政訴訟。本院判決如左：
    主  文
原告之訴駁回。
訴訟費用由原告負擔。
    事  實
甲、事實概要：
    緣原告等所有坐落宜蘭縣礁溪鄉○○段土地（下稱系爭土地），因交通部臺灣區
    ○道新建工程局（下稱國工局）為辦理北宜高速公路頭城蘇澳段（礁溪鄉）工程
    用地需要，報經內政部以民國（下同）九十年四月二十四日台內地字第九○七二
    七五九號函核准徵收，由被告以九十年五月九日府地二字第五○二五三號函公告
    並通知土地所有權人等，公告期間自九十年五月十日起至同年六月十一日止，原
    告等對補償費不服，於公告期間內提起提出異議，被告依土地徵收條例第二十二
    條規定程序查處後，以九十年五月二十五日九十府地二字第五六一八三號函復。
    原告等不服該查處結果，經被告提請宜蘭縣地價及標準地價評議委員會九十年第
    四次會議復議，決議維持原補償額，原告等仍不服，提起訴願遭駁回，遂向本院
    提起本件行政訴訟。
乙、兩造聲明：
  一、原告聲明：訴願決定及原處分均撤銷。請求准按每平方公尺新臺幣六千元計算
                作為徵收補償費。
  二、被告聲明：駁回原告之訴。
丙、兩造之爭點：
    被告就徵收補償費之決定，有無違法？
原告主張：
一、本段毗連土地四八○地號，市面上買賣交易價格每平方公尺新台幣五、四○○元
    ，惟被告以八十九年度土地公告現值再加五成後之徵收價格每平方公尺二、七○
    ○元作為補償費，僅及上揭市價的一半，價格明顯太低，與土地徵收條例第三十
    條規定不符，且賸餘畸零地也無法買賣耕作，農民損失可謂十分慘重。
二、截至目前本鄉○○○路旁農地市價、蘇澳地區○○○市○道用地徵收價格每平方
    公尺均為六、○○○元。
三、本段八十四年度土地公告現值每平方公尺一、七○○元，該年底國工局高速公路
    路線釘木樁，次年（八十五）宜蘭縣政府即配合連續三年調降公告現值為每平方
    公尺九○○元，二機關勾結以「恣意行為」欺壓弱勢無知的農民，別段一年度土
    地公告現值每平方公尺卻可以調升為六倍。
四、同為闢建高速公路，蘇澳地區徵收價格每平方公尺均為六、○○○元，而本段徵
    收價格則為每平方公尺二、七○○元，徵收價格相差一倍以上，明顯違悖行政程
    序法第六條平等原則。
五、蘇澳地區為北宜高速公路平原線最後段，因有台灣水泥、信大水泥、力霸水泥、
    台塑電石、東威業、裕盛化工、立鼎混凝土、安榮礦石及豐業石廠等水泥業污
    染工廠，不適宜住居，所以人口下降最多，卻被高價徵收。
六、反觀本段為北宜高速公路宜蘭出口之咽喉，為高速公路平原線上收費站及交流道
    最重要之據點，緊臨礁溪火車站、省道台線、北宜公路、一九一縣道、銜接濱海
    公路、為宜蘭縣交通總樞紐，且毗連礁溪溫泉觀光休閒遊憩區為溫泉SPA大飯店
    集中區，有小北投之稱，同段有中信山多利大飯店及金車生物科技公司與別墅，
    附近尚有開名全台灣五峰旗瀑布，且本段地下水為攝氏三十度溫泉區，所以宜蘭
    縣政府早已規劃為溫泉觀光及生物科技休閒遊憩區，適宜住居，人口不斷增加中
七、被告稱系爭土地地質鬆軟，但在七十幾年即已重劃完成，水患已解決，現在的水
溝至少有四米，沒有水患。
被告主張：
一、按直轄市或縣（市）政府對於轄區內之土地，應經常調查地價動態；劃分地價區
    段時，應斟酌地價之差異、當地土地使用管制、交通運輸、自然條件、土地改良
    、公共建設、特殊設施、工商活動、房屋建築現況、土地利用現況、發展趨勢及
    其他影響地價因素，將地價相近、地段相連、情況相同或相近之土地劃為同一區
    段，為平均地權條例第四十六條及地價調查估計規則第二十一條所明定。
二、本件系爭土地徵收公告期間原告等就補償地價偏低等提出異議，經被告查處，以
    宜蘭地政事務所辦理八十九年公告土地現值作業，斟酌土地使用分區、交通運輸
    、工商活動、房屋建築現況、發展趨勢及其他影響地價因素，將系爭土地劃屬礁
    溪鄉編號第三三三地價區段，並估定合理買賣單價，該價格即屬該地價區段之一
    般正常交易價格，每平方公尺二、三○○元。
三、次按「被徵收之土地，應按照徵收當期之公告土地現值，補償其地價。」、「前
    項徵收補償地價，必要時得加成補償；其加成補償成數，由直轄市或縣（市）主
    管機關比照一般正常交易價格，提交地價評議委員會於評議當年期公告土地現值
    時評定之。」為土地徵收條例第三十條第一項前段及第二項所明定。查公告土地
    現值之作用，依平均地權條例第四十六條規定，係作為土地移轉、設定典權時，
    主管機關審核土地移轉現值及補償徵收土地地價之依據。人民移轉土地時，皆期
    望少繳增值稅，政府亦恐公告土地現值反應一般正常交易價格（即俗稱市價），
    民眾無利可圖，擁地自重不移轉，造成不動產市揚閉鎖效果，故地價評議委員會
    評議時，率多俯順民意壓低公告土地現值。惟此時某土地被徵收，依上開第一項
    規定，以徵收當期之公告土地現值補償其地價，倘該公告土地現值不能反應一般
    正常交易價格，則該補償地價有悖司法院釋字第四○○號解釋：「國家機關雖得
    依法徵收人民財產，但應給予相當之補償，方符憲法保障財產權之意旨」。故同
    條第二項明定，由地價評議委員會評定加成補償成數，來調劑公告土地現值與一
    般正常交易價格間之差價。是土地徵收條例第三十條第二項規定徵收補償地價之
    加成補償，依據立法時之說明，其性質係屬補償地價之範圍。前經內政部八十九
    年五月九日台（八九）內地字第八九○六六九七號函明釋。本件用地徵收補償地
    價，經被告提交本縣地價及標準地價評議委員會評議，以宜蘭地政事務所調查之
    一般正常交易價格（即每平方公尺二、三○○元）之八成評定其公告土地現值為
    每平方公尺一、八○○元，並決議徵收時另加五成地價補償即每平方公尺九○○
    元，合計每平方公尺補償地價為二、七○○元，比一般正常交易價格每平方公尺
    二、三○○元高，並無偏低情形。
四、原告等於公告期間因補償地價偏低等提出異議，被告依土地徵收條例第二十二條
    規定程序查處後，以九十年五月二十五日九十府地二字第五六一八三號函復。原
    告等不服該查處結果，經被告提請本縣地價及標準地價評議委員會九十年第四次
    會議復議：決議本案徵收補償地價已反應一般正常交易價格，原補償額應維持，
    不應提高。以九十年八月二十三日九十府地二字第九四五○○號函說明復議結果
    ，均依補償地價異議程序踐行，並無逾越。
五、另查本縣礁溪鄉雖向以溫泉聞名，惟玉泉段土地適位於北宜高速公路坪林線隊道
    出口，地勢低漥，地質鬆軟，為本縣浸水範圍之一，原告等以鄰近特定農業區甲
    種建築用地之山多利飯店相較，兩者使用編定種類不同，地價自不相同。原告等
    要求以每平方公尺六、○○○元地徵收補償費，顯無理由。
    理  由
一、按「被徵收之土地，應按照徵收當期之公告土地現值，補償其地價。」、「前項
    徵收補償地價，必要時得加成補償；其加成補償成數，由直轄市或縣（市）主管
    機關比照一般正常交易價格，提交地價評議委員會於評議當年期公告土地現值時
    評定之。」為土地徵收條例第三十條第一項前段及第二項所明定。又「直轄市或
    縣（市）政府對於轄區內之土地，應經常調查其地價動態，繪製地價區段圖並估
    計區段地價後，提經地價評議委員會評定，．．．。」、「直轄市或縣（市）地
    政機關為地價調查估計之主辦機關，並得授權所轄地政事務所辦理之。」、「劃
    分地價區段時，依左列規定辦理：一、．．．斟酌地價之差異、當地土地使用管
    制、交通運輸、自然條件、土地改良、公共建設、特殊設施、工商活動、房屋建
    築現況、土地利用現況、發展趨勢及其他影響地價因素，於地籍藍圖上，將地價
    相近、地段相連、情況相同或相近之土地劃為同一區段。」、「估計區段地價時
    ，應依左列規定辦理：．．三無買賣實例及收益實例之區段，應於鄰近或適地區
    選取兩個以上使用分區或編定用地相同，且已依前二款估計出區區，
    作為基準地價區段，按影響地價區域因素評價基準表及影響地價區域因素評價基
    準明細表進行區域因素修正，調整得出目標地價區區地價，並按區區地價估價報告表。」、「宗地單位地價之計算方法如左：．．二其他地價區
    段之土地，以區段地價作為宗地單位地價。」亦分別為為平均地權條例第四十六
    條及地價調查估計規則第二條、第二十一條第一項第一款、第二十二條第一項第
    三款、第二十三條第一項第二款所明定。
二、本件原告等所有系爭土地，因國工局為辦理北宜高速公路頭城蘇澳段（礁溪鄉）
    工程用地需要，報經內政部以九十年四月二十四日台內地字第九○七二七五九號
    函核准徵收，由被告以九十年五月九日府地二字第五○二五三號函公告並通知土
    地所有權人等，公告期間自九十年五月十日起至同年六月十一日止。原告等對補
    償費不服，於公告期間內提起提出異議，被告依土地徵收條例第二十二條規定程
    序查處後，以九十年五月二十五日九十府地二字第五六一八三號函復。原告等不
    服該查處結果，經被告提請本縣地價及標準地價評議委員會九十年第四次會議復
    議，決議維持原補償額，被告據以核算補償費，經核並無不合。原告不服，主張
    如事實欄所載，請求被告應按每平方公尺六、○○○元辦理補償。是本件所需審
    究者，乃被告就徵收補償費之決定，有無違法？
三、原告起訴時雖曾主張國工局於九十年三月九日在礁溪鄉玉田社區活動中心召開土
    地徵收前協議價購會議，僅為說明會，其迄今尚未與本段地主即原告等進行協議
    價購，本件徵收之處分為違法無效之行政處分一節，查徵收處分之核准機關為內
    政部，原告以國工局或宜蘭縣政府為被告均有未合，嗣經原告撤回對國工局之起
    訴，並陳明本件針對被告應按每平方公尺六、○○○元辦理補償爭訟，合先敘明
    。
四、次查，本件原告等所有系爭土地，經被告所授權之宜蘭地政事務所辦理八十九年
    公告土地現值作業時，依地價調查估計規則第三條第五款及第二十一條規定，斟
    酌當地土地使用分區、交通運輸、工商活動、房屋建築現況、發展趨勢及其他影
    響地價因素，將系爭土地劃屬礁溪鄉編號第三三三地價區區無買賣實
    例，遂依同規則第二十二條第一項第三款規定，取鄰近第二二二及三三九區段使
    用分區（編定）同為特定農業區，且因分別於八十八年十二月、八十八年六月及
    十月有買賣實例，已經依同規則第二十二條第一項第一款規定估計出區段地價各
    為二千二百元之區段，作為基準地價區段，按影響地價區域因素評價基準表及影
    響地價區域因素評價基準明細表進行區域因素修正，調整得出系爭地價區段○區
    段地價，即一般正常交易價格為二千三百元，有被告提出之各該區區
    勘查表、區段地價估價報告表、影響地價區域因素分析明細表、買賣實例調查估
    價表等件影本附卷可參，再依平均地權條例第四十六條及土地徵收條例第三十條
    第二項規定，經宜蘭縣地價評議委員會評定，以宜蘭地政事務所調查之一般正常
    交易價格即區段地價每平方公尺二、三○○元之八成評定其公告土地現值為每平
    方公尺一、八○○元，並決議徵收時另加五成地價補償即每平方公尺九○○元，
    合計每平方公尺補償地價為二、七○○元，高於區段地價每平方公尺二、三○○
    元。經核系爭土地徵收補償地價既經被告按法定程序所評定之價格辦理，於法並
    無不合。
五、至於原告所主張系爭土地地理位置佳，且毗連同段金車生物科技園區、中信山多
    利大飯店及礁溪溫泉觀光大樓遊憩區，系爭土地地下水為攝氏三十度溫泉區，所
    以被告早已規劃為溫泉觀光及生物科技休閒區，發展潛力無限，請土地補償費切
    合實情一節。經查，地價調查估計規則係依土地法施行法第四十條及平均地權條
    例有關之規定訂定者，而對於無買賣實例及收益實例之區段，依該規則第二十二
    條規定明定應以鄰近或適當地區選取兩個以上，已依該規則估計出區段地價，且
    使用分區或編定用地相同之區段，作為基準地價區段調整得出系爭區段地價，而
    本件宜蘭地政事務所係經調查所得，作為基準地價區段調整依據之鄰近同為特定
    農業區之第二二二及三三九區段，其分別於八十八年十二月、八十八年六月及十
    月有實際買賣實例，已如上述，其所定出之區段地價既係參據他人實際買賣價格
    而來，並非憑空想像者，自屬合法有據；而原告提出以不同使用分區或編定之山
    多利大飯店「建地」、礁溪「溫泉觀光大樓遊憩區」及「生物科技園區」土地地
    價作為比較標準，與地價調查估計規則規定不合，於法自無可採。另原告泛指礁
    溪補償地價應較蘇澳地區為高一節，查地區地價高低，受到諸多因素影響，而其
    公告現值之訂定，應依法定程序為之，已如上述；本件北宜高速公路經過蘇澳地
    區工業區土地地價，亦係依法定程序所定，無法據為本件農地地價之比較標準。
    至原告所提出中信房屋之廣告價格，依法不能作為訂定區段地價之參考，不具證
    據價值。另所提玉泉段八十四年公告地價一仟七百元，為何隔年縣府卻降為九百
    元一節，經核其係早經公告確定之地價，且非本件所據以補償之八十九年之公告
    現值，不在本件審究範疇，併此敘明。本件原告請求被告應按每平方公尺六、○
    ○○元辦理補償，於法無據，被告予以否准，並無不合，訴願決定予以維持，亦
    無不合，原告起訴意旨為無理由，應予駁回。
據上論結，本件原告之訴為無理由，爰依行政訴訟法第九十八條第三項前段，第一百
零四條，民事訴訟法第八十五條第一項前段，判決如主文。
中    華    民    國     九十二      年      一       月    二十二      日
                 臺 北 高 等 行 政 法 院   第 五 庭
                                審 判 長 法  官  黃清光
                                         法  官  劉介中
                                         法  官  帥嘉寶
右為正本係照原本作成。
如不服本判決，應於送達後二十日內，向本院提出上訴狀並表明上訴理由，如於本判
決宣示後送達前提起上訴者，應於判決送達後二十日內補提上訴理由書（須按他造人
數附繕本）。
中    華    民    國     九十二      年      一       月    二十二      日
                                         書記官  楊子鋒


司法院資訊處製作；財團法人民間司法改革基金會備份。
